臺灣高雄地方法院刑事裁定　　　　　 　95年度聲判字第111號
聲　請　人　丙○○
代　理　人　許麗紅律師
被　　　告　乙○○
　　　　　　戊○○
　　　　　　甲○○○
　　　　　　丁○○○
上列聲請人因告訴被告誣告等案件，不服台灣高等法院高雄分院
檢察署檢察長於民國95年11月7 日駁回再議之處分（95年度上聲
議字第1452號），聲請交付審判，本院裁定如下：
    主  文
聲請駁回。
    理  由
一、聲請交付審判意旨如附件聲請書所載。
二、按告訴人不服上級法院檢察署檢察長認再議為無理由而駁回
    之處分者，得於接受處分書後10日內委任律師提出理由狀，
    向該管第一審法院聲請交付審判。法院認為交付審判之聲請
    不合法或無理由者，應駁回之；刑事訴訟法第258 條之1 、
    第258 條之3 第2 項前段分別定有明文。經查，本件聲請人
    以被告涉犯誣告等罪嫌提出告訴，經臺灣高雄地方法院檢察
    署檢察官為不起訴處分後，聲請人不服，聲請再議亦經臺灣
    高等法院高雄分院檢察署檢察長以再議為無理由而予以駁回
    ，聲請人於95年11月17日收受前開再議駁回處分書，並於同
    年月24日委任律師向本院聲請交付審判等情，有前揭不起訴
    處分書、處分書暨送達證書及刑事交付審判聲請狀附卷可稽
    ，是聲請人於法定期間內委任律師許麗紅提出本件交付審判
    之聲請，程序上並無不合，合先敘明。
三、按刑事訴訟法第258 條之1 規定告訴人得向法院聲請交付審
    判，核其立法意旨，係法律對於檢察官不起訴或緩起訴裁量
    權制衡之外部監督機制，此時，法院之職責僅在就檢察官所
    為不起訴或緩起訴之處分是否正確加以審查，藉以防止檢察
    機關濫權。依此立法精神，同法第258 條之3 第3 項規定：
    「法院就交付審判之聲請為裁定前，得為必要之調查。」，
    其所謂「得為必要之調查」，係指調查證據之範圍應以偵查
    中曾顯現者為限，不可就新提出之證據再為調查，亦不可蒐
    集偵查卷宗以外之證據，否則將與刑事訴訟法第260 條之再
    行起訴規定混淆不清（臺灣高等法院91年4 月25日刑庭會議
    法律問題研討意見參照）。又法院於審查交付審判之聲請有
    無理由時，除認為告訴人所指摘不利被告之事證未經檢察機
    關詳為調查或斟酌，或不起訴處分書所載理由違背經驗法則
    、論理法則或其他證據法則者外，不宜率予交付審判（法院
    辦理刑事訴訟案件應行注意事項第118 項參照）。至上開所
    謂告訴人所指摘不利被告之事證未經檢察機關詳為調查，係
    指告訴人所提出請求調查之證據，檢察官未予調查，且若經
    調查，即足以動搖原偵查檢察官事實之認定及處分之決定，
    倘調查結果，尚不足以動搖原事實之認定及處分之決定者，
    仍不能率予交付審判，均合先敘明。
四、經查：
  (一)本件聲請人以被告乙○○、戊○○、甲○○○、丁○○○涉
    犯誣告、偽證罪嫌為由向台灣高雄地方法院檢察署提出告訴
    ，經該署檢察官偵查結果認：(一)被告甲○○○、乙○○、丁○○○、戊○○四人於90年10月8 日向本署對丙○○提出涉
    嫌詐欺取財罪之告訴，經本署檢察官偵查後，以90年度偵緝
    字第80、81號提起公訴，嗣經台灣高雄地方法院以94年度易
    字第1281號判決丙○○無罪，本署檢察官不服該判決提起上
    訴，又經台灣高等法院高雄分院以95年度上易字第86號判決
    上訴駁回確定之事實，有本署檢察事務官詢問筆錄、起訴書
    各1 份及前開判決書2 份在卷可憑，固堪認被告等人告訴丙○○詐欺取財之事實，不能證明犯罪。然此不當然即謂被告
    必然有意誣告丙○○，而為前開告訴，其所為是否該當於誣
    告罪，仍須審酌其有無意圖使他人受刑事訴追之而虛構事實
    之情形。(二)本件被告等人告訴丙○○詐欺取財之事實，經本
    署檢察官提起公訴後，雖經台灣高雄地方法院判決無罪，復
    經台灣高等法院高雄分院判決上訴駁回而確定，然審諸上開
    判決書之理由係認依本件被告等人所告訴內容及本署檢察官
    所舉證據，尚不能就丙○○之犯罪證明達令人信實無疑之程
    度，而非謂被告等人所為告訴之內容不實，亦即前開無罪判
    決並未指摘被告等人有明知虛偽，而故意構陷事實之情形，
    尚難以此認被告等人係「明知」丙○○未涉案而加以誣陷。
    (三)次查，參以前開二判決書內均提及「…縱被告丙○○曾有
    1 次收受丁○○○交付之會款，然該次係因被告林郭素月不
    在家，丁○○○始將該次會款交予被告丙○○，被告丙○○
    為被告林郭素月之夫，且被告丙○○亦知悉被告林郭素月有
    召集互助會，則被告丙○○因被告林郭素月外出而替其收取
    會員交付之會款，與常理無違，自難以被告丙○○曾收取丁○○○交付之會款，遽認被告丙○○有與被告林郭素月共同
    冒標之犯行... 被告2 人間固屬關係密切之夫妻，惟此與被
    告丙○○有無與被告林郭素月共同進行冒標詐欺行為，係屬
    2 事，並無必然之因果關係。」等語，準此以觀，前開判決
    書並未排除丙○○有代林郭素月收取會員交付之會款之可能
    ，是於該案之外觀上，至少已讓人有共同參與互助會招募及
    開標之聯想；況丙○○與林郭素月為夫妻關係，苟林郭素月
    有招募民間互助會之情事，依一般社會客觀觀念及經驗法則
    ，何異於丙○○亦有參與合會之招募行為！再者，告訴人丙○○自承其前係擔任高雄縣政府一級主管乙職，則難謂被告
    等人非在信任告訴人身為中高階公務人員，必有相當資力及
    負責誠意之情形下，並由其曾收受會款之行為中獲得確認，
    以及告訴人與林郭素月之夫妻關係等因素下參與上述合會，
    而在事後卻因上述合會惡意倒會而蒙受鉅額損害，因而懷疑
    告訴人與林郭素月之間有共同詐欺之行為，實與人情之常無
    違，尚難認渠等係以明知虛偽之事實，故意構陷於他人。而
    被告等人既非明知其所述為虛偽，縱渠等有於偵、審程序中
    具結證述，亦難認其主觀上有何偽證之故意。(四)綜上所述，
    上揭法院雖於前案以無法證明本件告訴人涉有詐欺取財之行
    為為由而判決告訴人丙○○無罪，並非即可認定被告甲○○○、乙○○、丁○○○、戊○○等人係無中生有或故意捏造
    事實而虛偽申告，告訴人徒以前案經法院判決無罪，遽認被
    告涉有誣告、偽證罪嫌，實有誤會。此外，復查無其他積極
    證據足認被告等人有何之犯行，尚難遽為不利被告等人犯罪
    事實之認定等語。因而認定被告罪嫌不足，故為不起訴處分
    在案（95年度偵字第24211 號）。嗣經聲請人不服而提起再
    議，經臺灣高等法院高雄分院檢察署檢察長維持原偵查檢察
    官上開之認定，並以：本件台灣高等法院高雄分院判決告訴
    人無罪確定，然審諸上開判決書之理由係認依本件被告等人
    所告訴內容及原署檢察官所舉證據，尚不能就告訴人之犯罪
    證明達令人信實無疑之程度，而非謂被告等人所為告訴之內
    容不實，亦即前開無罪判決並未指摘被告等人係「明知」告
    訴人未涉案而加以誣陷。況前開判決書並未排除告訴人有代
    林郭素月收取會員交付之會款之可能，是於該案之外觀上，
    至少已讓人有共同參與互助會招募及開標之聯想；況告訴人
    與林郭素月為夫妻關係，苟林郭素月有招募民間互助會之情
    事，依一般社會客觀觀念及經驗法則，何異於告訴人亦有參
    與合會之招募行為！被告等無故意構陷之情形，已經原檢察
    官於不起訴之處分書詳為敘明。聲請人雖執前詞指稱被告等
    涉嫌誣告，惟並未舉出具體證據以供檢察官調查，此外亦查
    無積極證據足以證明被告犯行，聲請人執前詞聲請再議，並
    無理由，至偽證罪所侵害者為國家法益，聲請人非直接被害
    人，其就此部分聲請再議，為不合法，而駁回告訴人上開再
    議之聲請，有台灣高等法院高雄分院檢察署95年度上聲議字
    第1452號處分書在卷可參。查前開不起訴處分及駁回再議處
    分之理由，已詳予論述告訴人所涉犯詐欺案件雖經前案判決
    無罪確定，惟告訴人獲判無罪之理由乃因犯罪不能證明，並
    未指摘被告等人係「明知」告訴人未涉案而加以誣陷，且前
    開確定判決亦未排除告訴人有代林郭素月收取會員交付之會
    款之可能，是於該案之外觀上，至少已讓人有共同參與互助
    會招募及開標之聯想，被告因而懷疑告訴人與林郭素月之間
    有共同詐欺之行為，與人情之常無違，尚難認渠等係以明知
    虛偽之事實，故意構陷於他人，且被告等人既非明知其所述
    為虛偽，縱渠等有於偵、審程序中具結證述，亦難認其主觀
    上有何偽證之故意等情，對照全偵查卷內現有之卷證資料，
    並無不合，檢察官所為之認事用法，並無違背經驗法則、論
    理法則或其他證據法則之情形。
  (二)聲請人於本件指稱前審檢察官起訴伊涉犯詐欺時並未依刑事
    訴訟法第161 條第1 項規定負起舉證責任並指出證明方法，
    且被告於前審歷次之供詞足可證明伊並未參與互助會，而非
    犯罪不能證明，況告訴人於一審獲判無罪後，被告仍具狀聲
    請檢察官提起上訴，足認被告之告訴並非係出於誤會而係誣
    告，並請求傳訊證人陳林彩、林榜，調閱高雄地方法院檢察
    署94年度偵緝字第80、81號，及本院94年度易字第1281號、
    台灣高等法院高雄分院95年度上易字第86號案卷，且將94年
    1 月14日之偵訊光碟送請鑑定有無遭剪接處理云云。惟查：
  1.按上級法院檢察署檢察長或檢察總長認再議為無理由者，應
    駁回之；告訴人不服前條之駁回處分者，得於接受處分書後
    十日內委任律師提出理由狀，向該管第一審法院聲請交付審
    判。刑事訴訟法第258 條前段、第258 條之1 第1 項分別定
    有明文，故依法得聲請交付審判者，應以經遭認定為再議無
    理由者始得聲請之，而本件就聲請人告訴被告等涉嫌偽證之
    部分，經台灣高雄地方法院檢察署檢察官為不起訴處分後，
    提起再議，而經台灣高等法院高雄分院檢察署以該部分之再
    議為不合法而駁回在案，聲請人告訴被告等涉嫌偽證部分依
    法應不得聲請交付審判，且依本件交付審判聲請狀之記載，
    聲請人亦未針對偽證部分提出聲請交付審判之理由，是應認
    聲請人並未對該偽證部分提出交付審判之聲請，本院僅就被
    告是否涉犯誣告罪之部分審酌有無交付審判之事由，合先敘
    明。
  2.按刑法第169 條第1 項之誣告罪，以意圖他人受刑事或懲戒
    處分，向該管公務員誣告為構成要件；故該項犯罪，不特須
    指出其具體事實，且以告訴人所訴被訴人之事實必須完全出
    於虛構為要件，若有出於誤會或懷疑有此事實而為申告，以
    致不能證明其所訴之事實為真實，縱被訴人不負刑責，而告
    訴人本缺乏誣告之故意，亦難成立誣告罪名。最高法院著有
    44年度台上字第892 號判例可資參照。是被告於此應否成立
    誣告罪責，自應以渠等是否明知為虛偽，仍故意捏造不實事
    項而有誣告故意，始足當之，此與聲請人實際上究有無參與
    另案被告林郭素月所招攬之互助會，而有共犯詐欺之行為並
    無相關，故聲請人聲請交付審判之理由中所載述有關其並未
    參與前開互助會之證據及理由，部分或為聲請人自己對詐欺
    案件之辯解，部分或為聲請人自身之工作狀況，均與判斷本
    案被告有無誣告故意等情並無相涉，合先指明。
  3.次按，刑事訴訟法第161 條第1 項之規定乃係規範檢察官舉
    證責任之內涵，以促使檢察官負起舉證責任及防止濫行起訴
    ，是該項規定乃係針對檢察官而言，此與行為人於提出告訴
    之時是否確知為虛偽，而仍意圖使人受刑事或懲戒處分，故
    意構陷而有誣告行為，並無相關，故縱告訴人因檢察官舉證
    不足而遭判決無罪確定，亦無法將之與行為人於提出告訴之
    時已確知為虛偽乙情等同視之，仍應調查其他證據以資審認
    ，是聲請人以前案檢察官之起訴內容過於簡略，且經本院前
    審裁定令其補正而仍無法舉證，有違刑事訴訟法第161 條第
    1 項之規定，指稱被告即有誣告犯意云云，顯無可採。
  4.再按，公訴人前係以被告戊○○及丁○○○證述聲請人曾收
    受其等之會款，且聲請人與另案被告林郭素月為同財共居之
    夫妻，聲請人對其家境應無不知之理等語為據，而認聲請人
    涉犯詐欺罪嫌，聲請人嗣經本院及台灣高等法院高雄分院以
    被告等人前案所告訴內容及檢察官所舉證據，無法就其犯罪
    證明達令人信實無疑之程度為由而獲判無罪乙節，有台灣高
    雄地方法院檢察署檢察官90年度偵緝字第80、81號起訴書、
    本院94年度易字第1281號、台灣高等法院高雄分院95年度上
    易字第86號判決書各1 份附卷可佐。前開判決書並未認定被
    告等人所為詐欺告訴之內容為不實，亦未排除被告戊○○及
    丁○○○所指述，聲請人曾代收會款之事實，此經本院核閱
    前開判決書無訛，而聲請人於本案偵查中自承與另案被告林
    郭素月有時候住在一起等語（見95年度他字第5312號卷第63
    頁），則依一般社會客觀觀念及經驗法則，本易認定同財共
    居並曾代收會款之聲請人與其妻即另案被告林郭素月有共同
    招攬互助會之行為，是被告4 人於前案指稱聲請人與另案被
    告林郭素月共犯詐欺云云，並非全然無的放矢。而聲請人固
    否認被告戊○○、丁○○○於前案所指稱收受會款之行為，
    並指稱其並未曾出具繳款收據，被告戊○○所出具之收據為
    偽造云云，惟依卷附聲請人提出之告訴狀所載，被告戊○○
    於94年1 月14日係供稱收據為另案被告林郭素月簽的等語，
    並未曾提及被告戊○○曾供述或出示聲請人簽署之收據，而
    經本院依職權調閱上開94年度偵緝字第80號案卷，核閱當日
    之訊問筆錄，被告戊○○固於當日訊問時曾指述聲請人曾收
    過會款，惟嗣即改稱聲請人是否有向伊收過會錢，伊已忘記
    等語，並未曾提及聲請人有何簽署收據之行為，前開起訴書
    及刑事判決書亦均未曾提及有何聲請人簽署之收據，是聲請
    人指稱被告戊○○有捏造收據云云已屬可議，且聲請人前審
    之選任辯護人鄭曉東律師於94年10月21日提出刑事答辯狀，
    觀其內容乃係要求被告戊○○提出有聲請人收受會款之收據
    之證據，並非指稱被告戊○○已提出聲請人收款之收據，此
    有該刑事答辯狀附卷可參，並經本院核閱本院94年度易字第
    1281號案卷無訛，是聲請人於交付審判聲請狀記載被告戊○○提出之繳款收據為臨訟捏造云云，實屬無稽。再者，聲請
    人指稱被告丁○○○並未於94年1 月14日之偵查庭中證稱「
    （拿錢到聲請人家中）沒有（收據）」乙言，惟筆錄中卻有
    上開記載，要求鑑定當次之庭訊錄音光碟云云，然聲請人前
    於偵查中並未提及此情，若該項證據如聲請人所言有遭變造
    之情，何以聲請人於偵查庭中並未提出聲請調查？況聲請人
    自承被告戊○○及丁○○○於前案審理中對其有無參與互助
    會及參與開標之情均答稱不知道等語，則被告若果有誣告故
    意，為加重聲請人涉案之嫌疑，衡情渠等應會故意虛擬供述
    聲請人參與互助會之過程，何需答以「不知」或沒有收據等
    有利於聲請人之證述，依該證述內容顯無從認定被告丁○○○有何誣告故意，是以該供述與被告丁○○○是否涉及誣告
    罪嫌顯無相涉，並無勘驗之必要。而被告戊○○及丁○○○
    既係基於聲請人曾收受會款，及與會首林郭素月之同財共居
    夫妻關係，乃懷疑聲請人涉嫌詐欺而提出告訴，自不得以事
    後聲請人獲判無罪之客觀事實而溯及推測被告戊○○及丁○○○於提出告訴之時即有誣告故意。
  5.末查，被告乙○○於前案乃為被告甲○○○之告訴代理人，
    有委任狀附於前開94年度偵緝字第80號案卷可稽（見該卷第
    50頁），其既非提出前案詐欺告訴之人，本非刑法誣告罪之
    處罰主體，聲請人對之提起誣告告訴，於法本有未合，原偵
    查檢察官雖非以此理由而對被告乙○○部分為不起訴處分，
    惟其結果並無二致，是聲請人對被告乙○○聲請交付審判，
    自無理由。至聲請人另指稱被告甲○○○、丁○○○提起刑
    事附帶民事訴訟請求聲請人損害賠償而遭判決駁回，且其等
    於聲請人經一審判決無罪後仍聲請檢察官提起上訴，足證其
    等指控聲請人涉犯詐欺並非出於誤會等語，惟依刑事訴訟法
    第503 條第1 項前段之規定，經諭知無罪、免訴或不受理判
    決者，本即應以判決駁回刑事附帶民事訴訟之起訴，是聲請
    人於前案既經判決無罪，被告甲○○○、丁○○○所提起之
    刑事附帶民事訴訟依法本會遭判決駁回，此與被告甲○○○
    、丁○○○有無誣告故意並無相關，而被告甲○○○、丁○○○於聲請人經一審判決無罪後請檢察官提起上訴，此為其
    司法上權利之行使，尚難以此即認被告甲○○○、丁○○○
    於提起前案詐欺告訴時即有誣告故意。又聲請人聲請傳訊證
    人陳林彩、林榜，惟此項證據聲請人並未於偵查庭中提出聲
    請調查，聲請人亦未說明此證據何有足以動搖原偵查檢察官
    事實之認定及處分之決定之理由，況依前述，於此並無積極
    證據可資認定本案被告有何誣告故意可言，是上開證據縱經
    調查，顯亦不足以動搖原偵查檢察官事實之認定及處分之決
    定，聲請人聲請交付審判並無理由。
五、綜上所述，本案經本院審核結果，尚乏積極證據足資審認被
    告有何誣告之犯行，而原偵查檢察官所為之不起訴處分及臺
    灣高等法院高雄分院檢察署檢察長所為再議駁回之處分，並
    無聲請人所指摘不利被告之事證未經詳為調查或斟酌之情事
    ，其採證與認事用法，亦無違背經驗法則、論理法則與證據
    法則之處，則聲請人猶執前詞聲請交付審判，指摘原不起訴
    處分及再議駁回處分之理由不當，復未能提出原偵查卷內所
    有之確切證據供本院調查參酌，以推翻原不起訴處分及再議
    駁回處分之理由，揆諸上開說明，本件交付審判之聲請為無
    理由，應予駁回。
六、依刑事訴訟法第258條之3 第2 項前段，裁定如主文。
中　　華　　民　　國　　96　　年　 　2　　月　　2　　日
                  刑事第十六庭審判長法  官  黃惠玲
                                    法  官  將志宗
                                    法　官  郭宜芳
以上正本證明與原本無異。
本裁定不得抗告。
中　　華　　民　　國　　96　　年　 　2　　月　　2　　日
                                    書記官  陳素徵
